ACORDAO-COMPLETO-2520934

ACÓRDÃO 597/2022 ATA 10/2022 - PLENÁRIO

VISTOS, relatados e discutidos estes autos de recurso de revisão interposto por Tertuliano José Cavalcanti Lustosa, em face do Acórdão 4835/2016-TCU-Segunda Câmara, por meio do qual o Tribunal julgou irregulares as contas do recorrente, condenou-o em débito e lhe aplicou multa, diante do não cumprimento das metas pactuadas no Convênio 1.098/2002;
ACORDAM os Ministros do Tribunal de Contas da União, reunidos em Sessão do Plenário, diante das razões expostas pelo Relator, em:
9.1. conhecer do Recurso de Revisão, com amparo nos artigos 32, inciso III, e 35, inciso III, da Lei 8.443/1992, c/c o artigo 288, inciso III, do RI/TCU;
9.2. no mérito, dar-lhe provimento, no sentido de:
9.2.1. tornar insubsistente o subitem 9.3 do Acórdão 4835/2016-TCU-Segunda Câmara (alterado pelo Acórdão 5.414/2017-TCU-2.ª Câmara) ;
9.2.2. dar nova redação ao subitem 9.2 do Acórdão 4835/2016-TCU-Segunda Câmara:
9.2. com fundamento nos arts. 1.º, inciso I, 16, incisos II e III, alíneas "b" e "c", 18, 19, caput, e 23, inciso II, da Lei 8.443/92:
9.2.1. julgar irregulares as contas da empresa Crifen Engenharia e Construções (Hildo Martins de Souza Filho - ME) , para condená-la, individualmente, ao pagamento das quantias abaixo relacionadas, atualizadas monetariamente e acrescidas de juros de mora, calculados desde as datas especificadas até o efetivo recolhimento, fixando-lhe o prazo de 15 (quinze) dias, a contar da notificação, para que comprove, perante o Tribunal, o recolhimento das referidas importâncias aos cofres da Fundação Nacional de Saúde, nos termos do art. 23, inciso III, alínea "a", da citada lei c/c o art. 214, inciso III, alínea "a", do Regimento Interno do TCU:
	Valor (R$) 
	Data

	580,26
	16/12/2003

	50.000,00
	20/2/2004

	50.000,00
	2/3/2004

	16.500,00
	4/3/2004

	50.000,00
	30/3/2004

	6.000,00
	26/5/2004

	9.300,00
	28/5/2004

9.2.2. julgar regulares com ressalva as contas de Tertuliano José Cavalcanti Lustosa (XXX.800.513-XX) , dando-lhe quitação; 
9.3. comunicar o integral teor desta deliberação ao recorrente, à Funasa e à Procuradoria da República no Estado do Piauí.

Recurso de revisão contra acórdão que julgou irregulares as contas do recorrente, com condenação em débito e multa, em razão da não consecução dos objetivos pactuados em convênio que teve por objeto a execução de melhorias sanitárias domiciliares.

Município de Corrente/PI.

3. Recorrentes: Tertuliano José Cavalcanti Lustosa (XXX.800.513-XX).

13.1. Ministros presentes: Ana Arraes (Presidente), Walton Alencar Rodrigues, Bruno Dantas, Vital do Rêgo (Relator), Jorge Oliveira e Antonio Anastasia.
13.2. Ministros-Substitutos convocados: Augusto Sherman Cavalcanti e André Luís de Carvalho.

Tertuliano José Cavalcanti lustosa

Tertuliano José Cavalcanti Lustosa

VITAL DO RÊGO

Ministro-Substituto André Luís de Carvalho.

Adoto como relatório, com os ajustes pertinentes, a instrução do Auditor Federal da Serur (peça 165) cujo encaminhamento foi endossado pelo escalão dirigente da unidade (peças 166 e 167) , transcrita como se segue:
INTRODUÇÃO
Trata-se de recurso de revisão (peças 141-142) interposto por Tertuliano José Cavalcanti Lustosa, ex-prefeito de Corrente/PI (período 2001-2004) , contra o Acórdão 4835/2016-TCU-Segunda Câmara, da relatoria do Ministro-Substituto André Luís de Carvalho (peça 53) , que apresenta o seguinte teor: 
9.1. considerar revel a empresa Crifen Engenharia e Construções (Hildo Martins de Souza Filho - ME) , nos termos do art. 12, § 3º, da Lei nº 8.443, de 16 de julho de 1992;
9.2. julgar irregulares as contas do Sr. Tertuliano José Cavalcanti Lustosa, com fundamento nos arts. 1º, inciso I, 16, inciso III, alíneas "b" e "c", e 19, caput, da Lei nº 8.443, de 1992, para condená-lo, individualmente e em solidariedade com a empresa Crifen Engenharia e Construções (Hildo Martins de Souza Filho - ME) , ao pagamento das quantias abaixo relacionadas, atualizadas monetariamente e acrescidas de juros de mora, calculados desde as datas especificadas até o efetivo recolhimento, fixando-lhes o prazo de 15 (quinze) dias, a contar da notificação, para que comprovem, perante o Tribunal, o recolhimento das referidas importâncias aos cofres da Fundação Nacional de Saúde, nos termos do art. 23, inciso III, alínea "a", da citada lei c/c o art. 214, inciso III, alínea "a", do Regimento Interno do TCU (RITCU) : 
9.2.1. Responsável individual: Sr. Tertuliano José Cavalcanti Lustosa 
	Valor (R$) 
	Data

	47.759,06
	8/10/2003

	50.000,00
	10/10/2003

	50.000,00
	15/10/2003

	30.000,00
	17/10/2003

	19.000,00
	22/10/2003

	15.000,00
	4/11/2003

	12.500,00
	21/11/2003

	6.000,00
	4/12/2003

	9.419,74
	16/12/2003

9.2.2. Responsáveis solidários: Sr. Tertuliano José Cavalcanti Lustosa e a empresa Crifen Engenharia e Construções (Hildo Martins de Souza Filho - ME) 
	Valor (R$) 
	Data

	580,26
	16/12/2003

	50.000,00
	20/2/2004

	50.000,00
	2/3/2004

	16.500,00
	4/3/2004

	50.000,00
	30/3/2004

	6.000,00
	26/5/2004

	9.300,00
	28/5/2004

9.3. aplicar, individualmente, ao Sr. Tertuliano José Cavalcanti Lustosa e à empresa Crifen Engenharia e Construções (Hildo Martins de Souza Filho - ME) a multa prevista no art. 57 da Lei nº 8.443, de 1992, no valor de R$ 160.000,00 (cento e sessenta mil reais) e no valor de R$ 80.000,00 (oitenta mil reais) , respectivamente, fixando-lhes o prazo de 15 (quinze) dias, a contar da notificação, para que comprovem, perante o Tribunal, o recolhimento da referida quantia aos cofres do Tesouro Nacional, atualizada monetariamente, na forma da legislação em vigor; 
9.4. autorizar, desde já, com amparo no art. 26 da Lei nº 8.443, de 1992, e no art. 217 do RITCU, o parcelamento das dívidas constantes deste Acórdão em até 36 (trinta e seis) prestações mensais e sucessivas, caso requerido, esclarecendo aos responsáveis que a falta de pagamento de qualquer parcela importará no vencimento antecipado do saldo devedor (art. 217, § 2º, do RITCU) ; 
9.5. autorizar, desde logo, a cobrança judicial das dívidas constantes deste Acórdão, nos termos do art. 28, inciso II, da Lei nº 8.443, de 1992, caso não atendidas as notificações; e
9.6. enviar cópia deste Acórdão, bem como do Relatório e do Voto que o fundamenta, à Procuradoria da República no Estado do Piauí, nos termos do art. 16, § 3º, da Lei nº 8.443, de 1992, para o ajuizamento das ações penais e civis cabíveis. 
HISTÓRICO
2.	O presente processo cuida de tomada de contas especial (TCE) instaurada pela Fundação Nacional de Saúde (Funasa) , em razão do não atingimento dos objetivos pactuados no Convênio 1.098/2002 (Siafi 475990) , com vigência de 15/12/2002 a 9/9/2006, celebrado com a Prefeitura de Corrente/PI, que teve por objeto a execução de melhorias sanitárias domiciliares (MSD) (peça 1, p. 39) .
3.	Mencionado ajuste foi pactuado no valor total de R$ 606.096,84, com a seguinte composição: R$ 6.182,19 de contrapartida da convenente e R$ 599.914,65 à conta da concedente, dos quais foram liberados R$ 419.940,15, sendo R$ 239.965,65 por meio da Ordem Bancária 2003OB006284, de 2/10/2003 (peça 1, p. 91) e R$ 179.974,50 por meio da Ordem Bancária 2003OB008381, de 31/12/2003 (peça 1, p. 107 e peça 2, p. 93) .
4.	Em consequência dos atrasos nos repasses dos recursos financeiros, foram assinados cinco termos aditivos que prorrogaram o Convênio 1.098/2002 até 9/9/2006 (peça 1, p. 101, 123, 137, 149 e 165) .
5.	A Tomada de Contas Especial foi instaurada em decorrência do não atingimento do objetivo proposto, considerando a inexistência de módulos concluídos totalmente e em condições de uso, conforme descrito no Parecer Técnico de 31/7/2006 (peça 1, p. 355) , ratificado pelo Relatório de Acompanhamento 20/2006, de 7/6/2006 (peça 2, p. 93-113) , e pelo Parecer Técnico de 11/3/2010 (peça 2, p. 314-316) .
6.	A Secretaria Federal de Controle Interno (SFCI) , com fundamento no seu Relatório de Auditoria 256086/2012, certificou a irregularidade das contas, o dirigente do Controle Interno emitiu parecer no mesmo sentido e a autoridade ministerial competente, após tomar conhecimento das conclusões contidas no relatório e certificado de auditoria, bem como no parecer da SFCI, na forma regulamentar, determinou o encaminhamento das presentes contas a este Tribunal (peça 2 p. 386-392) .
7.	No âmbito desta Corte de Contas, foi procedida a citação de Tertuliano José Cavalcanti Lustosa em solidariedade com a empresa Crifen Engenharia e Construções, nome fantasia de Hildo Martins de Souza Filho - ME (CNPJ 03.995.707/0001-73) (peças 11, 13, 18 e 19) .
8.	Após análise das alegações de defesa apresentadas (peças 25) , a proposta da então Secretaria de Controle Externo no Piauí (Secex-PI) não foi acolhida pelo relator (peça 33) , o qual determinou retorno dos autos à unidade técnica para que fosse renovada a citação, nos termos sugeridos pelo Ministério Público junto ao TCU (MP-TCU) (peça 32) .
9.	Em resposta à nova citação (peças 40-43) , as alegações de defesa apresentadas por Tertuliano José Cavalcanti Lustosa foram carreadas à peça 48. A Crifen Engenharia e Construções ficou silente. Diante disso, o processo foi julgado por meio do Acórdão 4835/2016-TCU-Segunda Câmara (peça 53) , na forma transcrita na seção "Introdução".
10.	Inconformado, o ex-prefeito opôs embargos de declaração (peça 65) , os quais foram conhecidos e rejeitados, conforme Acórdão 8361/2016-TCU-Segunda Câmara (peça 72) . 
11.	Em seguida, interpôs recurso de reconsideração (peça 81) , o qual foi conhecido e improvido mediante o Acórdão 5414/2017-TCU-Segunda Câmara, da relatoria da Ministra Ana Arraes (peça 100) , que também reconheceu, de ofício, a nulidade da aplicação de multa à Crifen Engenharia e Construções, em razão da prescrição da pretensão punitiva deste Tribunal, passando o subitem 9.3 do Acórdão 4835/2016-TCU-Segunda Câmara a ter a seguinte redação:
9.3. aplicar a Tertuliano José Cavalcanti Lustosa a multa do art. 57 da Lei 8.443/1992, no valor de R$ 160.000,00 (cento e sessenta mil reais) , e fixar-lhe prazo de 15 (quinze) dias a contar da notificação para que comprove, perante o Tribunal, o recolhimento da referida quantia aos cofres do Tesouro Nacional, atualizada monetariamente, na forma da legislação em vigor;
12.	Em face do acórdão que apreciou o recurso de reconsideração, Tertuliano José Cavalcanti Lustosa, irresignado, opôs embargos de declaração (peça 109) , que, através do Acórdão 9173/2017-TCU-Segunda Câmara (peça 115) , foram conhecidos rejeitados.
13.	Desta feita, o responsável interpõe recurso de revisão (peças 141-142) , o qual será examinado a seguir.
EXAME DE ADMISSIBILIDADE
14.	Após manifestação do MP-TCU no sentido de não conhecer do mencionado recurso (peça 147) , em consonância com a proposta da Serur (peça 143-145) , foram juntados elementos adicionais acostados às peças 148-161.
14.1	Para o relator, o documento juntado à peça 150 preenche os requisitos para conhecimento do recurso de revisão, ante a possibilidade de sua eficácia sobre a prova produzida. Dessa forma, conheceu do recurso em análise, sem atribuição de efeito suspensivo (peça 162) .
EXAME DE MÉRITO
15.	Delimitação 
15.1	Constitui objeto do presente recurso definir se houve a consecução dos objetivos pactuados, com enfoque nos seguintes pontos:
	a) delimitação da responsabilidade: recorrente, sucessor, contratada e Funasa;
	b) erro nos pareceres emitidos pela Funasa: técnico emitiu parecer apenas visualmente, não compareceu ao local e erro de somatória (Laudo da Polícia Federal) ; e 
	c) atraso na liberação dos recursos e o impacto da inflação.
16.	Do erro de diagnóstico da Funasa
16.1	O recorrente defende que o relatório da Funasa foi pautado em observação visual de engenheiro que nunca foi até o canteiro de obras na cidade de Corrente/PI. Segue afirmando que o relatório visual que gerou a celeuma do processo é de 10/12/2004, nove meses após a última visita do engenheiro responsável, o qual esteve na cidade em 18/10/2003 e 16/2/2004 e 16/3/2004.
16.2	Argumenta que a soma do percentual da obra realizado foi equivocadamente totalizado em 39,88%, contudo o percentual total correto é de 40,41%. Assevera que tal equívoco impediu a liberação da terceira parcela, o que inviabilizou a conclusão da obra.
16.3	Destaca que laudo emitido pela Polícia Federal atestou o cumprimento de 49,99% do total da obra (peça 141, p. 27-63, peça 142, p. 1-12) , e, se considerados os preços SINAPI, a reprodução da obra corresponde a 59,87% do valor pago.
	Análise
16.4	De fato, consta dos autos informações que confirmam que o engenheiro responsável pelo parecer técnico parcial, datado de 10/12/2004, que atestou a execução física do convênio abaixo de 40%, visitou a cidade pela última vez em março/2004 (peça 142, p. 14) .
16.5	Ocorre que, na última visita técnica (março/2004) , realizada, provavelmente, cinco meses após o início das obras, já que o primeiro pagamento à contratada ocorreu em outubro/2003, conforme o cronograma físico-financeiro (peça 151, p. 4) , os módulos deveriam estar praticamente concluídos, caso a aplicação dos valores, até então repassados, tivesse sido feita regularmente. Cabe destacar que os valores repassados correspondiam a 70% do valor do convênio.
16.6	Por oportuno, cumpre registrar que a Prestação de Contas Parcial atestava a aplicação de R$ 424.300,00 (peça 1, p. 169-319 e 364-368) , em desacordo com medição dos serviços executados pela contratada no valor de R$ 245.626,37 (peça 1, p. 255-257) .
16.7	Conforme mencionado cronograma físico-financeiro, o percentual construído, correspondente ao valor da primeira parcela, mesmo visualmente, é de fácil constatação, pois deveriam estar finalizadas as etapas de serviços preliminares, fundação, movimento de terra, pavimentação, elevação de parede e revestimento em cada módulo. 
16.8	Cabe destacar que, posteriormente, em julho/2006, parecer técnico atestou a execução física igual 0%, e conforme planilha a ele anexa, a aplicação de um percentual de 39,88% dos recursos recebidos, nos seguintes termos (peça 142, p. 19-46) : 
Informamos que para Prestação de Contas Parcial, consideramos o percentual de execução igual a 0%, tendo em vista que não existem Módulos concluídos totalmente, em condições de uso. Quanto a aplicação dos recursos recebidos, observando a Planilha, verificamos que existe um percentual de obra executado, de 39,88%
16.9	Anexo ao parecer técnico de julho/2006, encontra-se planilha com registros de execução de 49%, 53%, 89%, 71,07% e 80,21% de grande parte dos módulos sanitários localizados na sede do município e no bairro de Vila Nova, e totalidade daqueles situados no bairro do Limoeiro. Considerando os percentuais de construção acima, de fácil constatação, tem-se que, após dezembro/2004, as obras tiveram continuidade. 
16.10	Com relação aos módulos localizados nos povoados de Santa Luiza, Boqueirão, Vereda da Porta, Caxingo, Boi Manso, Morro Redondo, Barroca, Jaqueira, Bela Vista, Barreirão, Simplício, Paraim de Baixo, Cocos e Malhada, de acordo coma planilha elaborada em julho/2006, as obras ainda não tinham sido iniciadas.   
16.11	Assim, o erro de soma do percentual de execução da respectiva planilha, ao invés de 39,88%, o correto seria 40,41%, não ampara o recorrente. 
16.12	Conforme Laudo da Polícia Federal, elaborado em março/2009, foi executado fisicamente 49,99%, se considerados valores históricos, ou 59,87%, levando-se em conta os valores do Sinapi. Contudo, quanto à execução física, mencionado laudo registrou que (peça 141, p. 37) :
Dos 510 módulos sanitários previstos, no Plano de Trabalho, foram identificados 271 em diversas fases de construção, todavia nenhum dos módulos sanitários foram concluídos. Alguns módulos tiveram sua funcionalidade prejudicada pela não execução de várias fases da obra essenciais à sua utilização, mesmo que de forma precária.
16.13	Da mesma forma que o Parecer Técnico de julho/2006, o Laudo da Polícia Federal constatou que somente na sede do município e nos bairros de Limoeiro e Vila Nova houve a construção dos módulos sanitários.
16.14	Nos termos da Relação de Pagamentos Efetuados (peça 1, p. 366) , em maio/2004, a empresa já havia recebido cerca de 70% do valor contratado, ou seja, já havia recebido R$  424.300,00, em conformidade com o Relatório de Execução Físico-Financeira de 22/6/2004, assinado pelo recorrente, onde está registrado que dos 510 módulos programados, teriam sido executados 357 (peça 1, p. 364) . Vale lembrar que o contrato decorrente do convênio em análise foi celebrado no valor de R$ 601.000,00 (peça 1, p. 51-59) .
16.15	Vale destacar que a primeira medição dos serviços executados, datada de 1/6/2004 (peça 1, p. 255-257) , posterior aos pagamentos à empresa, totalizou o valor de R$ 245.626,37, o que corresponde a 40,87% do valor contratado, referente a 343 módulos levantados e chapiscados e sete executados totalmente. Oportunamente, em relação ao item movimento de terra, verificou-se diferença substancial do valor constante do cronograma financeiro - R$ 494,70 - para o valor apontado na primeira medição -  R$ 11.498,76 (peça 142, p. 4 e peça 1, p. 255-257) .
16.16	Diante do exposto, as razões recursais apresentadas não são aptas a alterar o entendimento do Tribunal.
17.	Do atraso na liberação dos recursos e corrosão inflacionária
17.1	O recorrente destaca que houve atraso no repasse dos recursos. A primeira parcela foi repassada com mais de um ano de atraso. Assevera que esse atraso levou ao pedido de redução de metas, em razão de considerável aumento do índice inflacionário na construção civil entre a data da celebração do convênio e a data do repasse.
17.2	Para o recorrente, como o pedido de redução de meta foi aceito pela Funasa, é aceitável que se cumpra um percentual de 59,87% da obra, e não de 70%, visto a exiguidade de diferença de valores.
17.3	Informa que o Laudo da Polícia Federal atesta a execução de 49,99% da meta, que equivalem a 59,99%, após aplicada a correção monetária automática pelo atraso dos repasses.    
17.4	Defende que atraso de repasse gera atraso na obra, que gera custos imprevistos, encarecendo a obra. Nesse sentido, apresenta artigo de técnicos do Tribunal de Contas do Estado de Mato Grosso e de Pernambuco e acórdão do TCU.
17.5	Argumenta que os módulos sanitários demolidos ou incorporados à casa pelos beneficiários não foram considerados como parte da obra realizada. E, ainda, que o material correspondente à obra foi deixado dentro de alguns módulos sanitários não terminados não foi contabilizado nos gastos da obra, conforme depoimentos obtidos na Ação Penal n° 0018562-71.2010.401.4000, que tramita na 1ª Vara Federal de Teresina.
17.6	Afirma que, com relação aos custos das melhorias sanitárias domiciliares, a Funasa, em 2002, praticou o valor de R$ 1.699,42, por módulo, superior em 44,28% ao valor de R$ 1.177,85, pactuado entre a contratada e a Prefeitura de Corrente/PI. Tal fato foi delineado pelo primeiro auditor que analisou o processo, que propôs a regularidade com ressalva das contas e quitação, mas totalmente desconsiderado.
	Análise
17.7	Em fases anteriores deste processo, argumentos relativos à inexecução do objeto em decorrência do atraso na liberação dos recursos e da corrosão inflacionária já foram apresentados pelo recorrente, e considerados insuficientes para justificar a não consecução do objeto do Convênio 1.098/2002.
17.8	A vigência do aludido convênio foi estabelecida, incialmente, de 15/12/2002 a 15/12/2003. Para execução do objeto, foram repassados R$ 239.965,05, em 2/10/2003, e R$ 179.974,50, em 31/12/2003. Em consequência do atraso na liberação dos recursos, foram assinados cinco termos aditivos que prorrogaram a vigência até 9/9/2006 (peça 1, p. 101, 123, 137, 149 e 165) .
17.9	Por sua vez, em relação ao contrato celebrado com a construtora, em 13/1/2003, com prazo de 120 dias para execução dos trabalhos, foram assinados quatro termos aditivos prorrogando o prazo até 17/9/2004 (peça 1, p. 185-209) , sem qualquer alteração do valor contratado, o que leva a inferir que inexistia desequilíbrio econômico-financeiro capaz de impedir o cumprimento do objeto.
17.10	Como se vê, mesmo com o atraso na liberação dos recursos, o recorrente deu início às obras conforme o valor estabelecido no convênio. Tivesse o recorrente atentado para o risco de não execução adequada do ajuste, em função de defasagens de custos, o mais sensato seria rever os termos do convênio, alegando álea econômica extraordinária da contratada ou devolver os recursos à fonte, até que fossem estabelecidas condições econômico-financeiras adequadas. Ademais, atrasos nos repasses de recursos federais eram comuns à época.
17.11	Somente em 25/11/2004, após o pagamento à contratada de 70% do valor avençado, foi solicitada a revisão do plano de trabalho, visando a redução de meta (peça 81, p. 22) . Em 30/3/2005, a Funasa autorizou a redução de 28 módulos, alterando a meta originalmente estabelecida de 510 para 482 módulos (peça 142, p. 48) . 
17.12	A redução da meta do plano de trabalho, conforme pedido do recorrente com base na elevação dos custos de insumos e materiais empregados na obra, compensou os efeitos decorrentes do atraso na liberação dos recursos e da corrosão inflacionária, bem como de outros custos imprevisíveis. Deve-se registrar que apesar do atraso na liberação dos recursos, foram celebrados diversos termos aditivos prorrogando o prazo para a conclusão da obra, o que leva a presumir que os contratantes entenderam que ainda era viável a execução do objeto nos termos inicialmente contratados.
17.13	Com a revisão do plano de trabalho, não há que se falar em cumprimento parcial de meta em razão de diferença de valores. A diferença de valores foi contemplada com a fixação da nova meta física. Assim, a nova meta deveria ser integralmente cumprida. 
17.14	O material correspondente à obra eventualmente deixado dentro de alguns módulos sanitários, que não teria sido contabilizado nos gastos da obra, conforme depoimento prestado em ação penal, e deveria ter sido aproveitado pela administração posterior, não elide a irregularidade de não execução da meta em conformidade com os valores repassados. Ademais, tais depoimentos ainda não foram valorados naquele juízo criminal. Caso sejam considerados decisivos para elucidar a questão de fundo, poderão ou não ser aproveitados na esfera administrativa. Já a sentença penal fundada em reconhecimento da inexistência material do fato ou na negativa de autoria tem habilidade para impedir a responsabilidade civil e administrativa do agente.
17.15	Com relação à alegada diferença de custos dos módulos sanitários, cabe repisar que foi compensada com a revisão do plano de trabalho. Ademais, a alegada variação de custos já foi devidamente analisada em instruções anteriores (peças 30 e 49) . 
17.16	No que concerne à alegação de que a regularidade das contas proposta pelo primeiro auditor não foi considerada, cabe destacar que a instrução da unidade técnica não vincula o juízo do relator do processo e o voto de seus pares, que resolveram acompanhar as peças que fizeram juízo contrário ao interesse do recorrente. Nesse sentido, podem ser mencionados os Acórdão 678/2017-TCU-Plenário, relatado pelo Ministro Bruno Dantas; 6.294/2018-TCU-2ª Câmara, relatado pelo Ministro Vital do Rêgo; e 2.198/2019-TCU-Plenário, relatado pela Ministra Ana Arraes.
17.17	Assim, os argumentos não devem ser aceitos.
18.	Da responsabilidade da Funasa e do prefeito sucessor
18.1	O recorrente alega que o atraso nos repasses foi de responsabilidade exclusiva da Funasa. Em seguida, afirma que esse atraso causou transtornos e aumento de gastos da construção, que deveria ser de responsabilidade da concedente. Na ótica do recorrente, isso justifica a diferença de percentual obtida pelo Laudo da Polícia Federal e pelo parecer do auditor, o que justifica a aprovação das contas. 
18.2	Assevera que exígua discrepância entre o valor construído e o valor que deveria ser construído ampara o princípio da proporcionalidade, como forma de evitar o abuso de poder.
18.3	Indica jurisprudência do Judiciário acerca de paralisação definitiva de obra, onde ficou estabelecida indenização de prejuízos à contratada.
18.4	Afirma que falhas de outro convênio (abastecimento de água) , apontadas pelo sucessor em ofício dirigido à Funasa solicitando prorrogação da vigência do convênio, impossibilitaram a conclusão da implantação das melhores sanitárias nos povoados rurais do município. 
18.5	Elenca cronologicamente os atos praticados pelo sucessor que indicam conduta típica de prevaricação, na visão do recorrente.
	Análise
18.6	É factível que o atraso da Funasa nos repasses tenha causado transtornos e aumento de gastos na construção. Contudo, ao aceitar os recursos repassados tardiamente, e, após, solicitar revisão do plano de trabalho, o recorrente assumiu a responsabilidade pela consecução do objeto do convênio.
18.7	Como já dito anteriormente, a revisão do plano de trabalho, com a consequente redução da meta, compensou eventual diferença provocada pelo atraso dos repasses e pela inflação.
18.8	Não há o que se falar em princípio da proporcionalidade na ausência de comprovação da regular aplicação de recursos públicos, que são indisponíveis. Os recursos que não foram devidamente aplicados devem ser integralmente devolvidos aos concedentes.
18.9	Com relação à jurisprudência colacionada, vale registrar que as decisões do poder judiciário não vinculam esta Corte de Contas, cuja jurisdição, prevista constitucionalmente, é independente das demais jurisdições (civil, penal, trabalhista, tributária, entre outras) , conforme entendimento assentado nos Acórdão 1445/2015-TCU-Segunda Câmara (relatora Ministra Ana Arraes) , 660/2016-TCU-2ª Câmara (relator Ministro-Substituto Marcos Bemquerer) , 4.713/2018-TCU-2ª Câmara (relator Ministro-Substituto Marcos Bemquerer) , 3.196/2017-TCU-2ª Câmara (relator Ministro Aroldo Cedraz) , 2.004/2007-TCU-Plenário (relator Ministro Benjamin Zymler) e 4.632/2015-TCU-1ª Câmara (relator Ministro-Substituto Weder de Oliveira) .
18.10	Com relação ao prefeito sucessor, entende-se que não tem responsabilidade pela não conclusão das melhorias sanitárias nos povoados rurais do município, e, que os elementos constantes dos autos demonstram que adotou medidas visando ao resguardo do patrimônio, nos termos da Súmula-TCU 230. A respeito, imperioso transcrever trecho do Pronunciamento da Subunidade (peça 30, p.2) :
Os elementos constantes dos autos evidenciam que o Sr. João Cavalcante Barros, prefeito sucessor, comunicou as irregularidades e solicitou à Funasa a adoção de providências com vistas à apuração precisa, mediante vistoria in loco, do montante efetivamente aplicado na gestão do Sr. Tertuliano José Cavalcanti Lustosa (peça 2, p. 23-25) , por força do Convênio 1098/2002; e promoveu representação criminal e Ação Civil Pública por Atos de Improbidade Administrativa em face do referido responsável, em razão da má aplicação dos recursos do aludido convênio (peça 2, p. 27- 59) . 
É importante destacar que a execução física do objeto do convênio [utilização dos recursos repassados pela Funasa sem etapa útil da obra], em janeiro de 2005, quando o Sr. João Cavalcante Barros assumiu a Prefeitura Municipal de Corrente-PI, era inferior a 40% [conforme se depreende da análise do Parecer Técnico s/n., datado de 31/7/2006 - peça 1, p. 355]. Por sua vez, a empresa Crifen - Engenharia e Construções (Hildo Martins de Souza Filho ME, CNPJ 03.995.707/0001- 73) , até maio de 2004, já havia recebido 70% dos recursos do convênio (R$ 424.300,00) . 
Espera-se, do gestor médio, identificada alguma divergência entre a utilização dos recursos de determinado convênio [70% já pagos à empresa contratada] e sua execução física [inferior a 40% e, ainda assim, em etapa não útil], que comunique as irregularidades e solicite ao órgão concedente a adoção de medidas pertinentes à apuração dos fatos, bem assim ajuíze as ações cabíveis no Poder Judiciário, providências estas adotadas pelo Sr. João Cavalcante Barros, prefeito sucessor
18.11	Relativamente aos supostos atos de prevaricação do sucessor, mesmo que fossem assim comprovados, não se alteraria a responsabilidade do recorrente que não demonstrou compatibilidade entre a execução física e financeira.
18.12	No caso concreto, o recorrente, subscritor do convênio, tinha responsabilidade pessoal pela observância de seu termos, incluindo o ônus de comprovar a boa e correta aplicação dos recursos públicos recebidos. Assim, como não comprovou a regular aplicação dos valores incialmente recebidos, não foi liberada a última parcela, o que inviabilizou a total consecução do objeto avençado.  
18.13	Importa destacar que a jurisprudência desta Corte de Contas está consolidada no sentido de que quando o objeto é executado parcialmente e não se vislumbra a possibilidade de aproveitamento do que foi realizado para posterior conclusão, ou que se revela inservível ou sem funcionalidade após a sua execução, completa ou parcial, aduz-se que houve completo desperdício dos recursos repassados,  os quais devem ser integralmente devolvidos aos cofres federais (Acórdão 549/2018-TCU-Primeira Câmara, relatado pelo Ministro-Substituto Augusto Sherman; 2.812/2017-TCU-1ª Câmara, relatado pelo Ministro Walton Alencar Rodrigues; e 494/2016-TCU-2ª Câmara, relatado pelo Ministro-Substituto André de Carvalho) .
18.14	Nesse sentido, por exemplo, o Ministro Substituto Augusto Sherman Cavalcanti, no voto condutor do Acórdão 549/2018-TCU-Primeira Câmara, asseverou que:
A completa frustração dos objetivos do convênio importa a condenação do responsável à devolução integral dos recursos transferidos, ainda que parte ou a totalidade dos valores repassados tenha sido aplicada no objeto do ajuste. A mera execução do objeto não é suficiente para comprovar a boa e regular aplicação dos recursos, é imprescindível que também se demonstre a sua funcionalidade em benefício da população alvo.
18.15	Diante do exposto, conclui-se que as razões recursais não devem ser acolhidas.
19.	Da concessão da medida liminar pleiteada 
19.1	O recorrente defende que está comprovada a ocorrência do periculum in mora e do fumus boni iuris, uma vez que as provas trazidas comprovam que não houve desvio ou malversação de verbas públicas, bem como não houve dolo ou má-fé e tampouco dano ao erário. Para o recorrente, não restam dúvidas que é real a probabilidade do julgamento da presente demanda ser-lhe favorável, em razão dos argumentos expendidos.
19.2	Argumenta que o fundado receito de dano irreparável ou de difícil reparação está demonstrado nos seguintes fatos:  inscrição de seu nome inscrito em cadastro de devedores da união, existência de ação de cobrança pelos valores julgados irregulares e restrição de seus direitos políticos tendo em vista a inelegibilidade decorrente da reprovação das contas.
19.3	Em sendo assim, o recorrente requer que se dê efeito suspensivo imediato ao presente recurso.
	Análise
19.4	Não assiste razão ao recorrente. O recurso de revisão tem natureza similar à ação rescisória, no processo civil, ou à revisão criminal, no processo penal, não admitindo, em regra, efeito suspensivo. Tal medida é excepcional e somente se mostra aceitável quando estão presentes os requisitos da plausibilidade jurídica do pedido, do perigo da demora e do fundado receio de grave lesão ao erário ou ao interesse público ou o risco de ineficácia da decisão de mérito.
19.5	Quanto aos documentos apresentados, não há que se falar em comprovação da regularidade das contas, nem da sua verossimilhança, estando, portanto, afastado o fumus boni iuris. Também não se verifica a ocorrência de periculum in mora. Eventual demora que possa ocorrer no julgamento do recurso decorrerá de sua tardia interposição (peças 141-142) , que ocorreu dois anos após a ciência do último acórdão prolatado nos autos (peça 115) . 
19.6	Não são aceitáveis alegações de possível prejuízo a patrimônio particular ou a interesse do recorrente, a exemplo da inscrição do nome no Cadastro de Inadimplentes (Cadin) e na dívida ativa, ou da possibilidade de bloqueio de bens, ou, ainda, de inelegibilidade para eleições municipais. Posto isso, não há como acolher a solicitação do ex-gestor (v.g. Acórdão 2717/2015-TCU-Plenário, relator Ministro Augusto Nardes; 1.918/2015-TCU-Plenário, relatora Ministra Ana Arraes; e 2.002/2016-TCU-Plenário, relator Ministro José Múcio Monteiro) .
20.	Juntada de outros elementos
20.1	Após a interposição do recurso de revisão, cuja admissibilidade recebeu proposta pelo não conhecimento da Secretaria de Recursos (Serur) (peças 143-145) , com endosso do Ministério Público junto ao TCU (MP-TCU) (peça 147) , o recorrente juntou novos documentos.
20.2	Depois da análise desses novos elementos, em especial do cronograma físico-financeiro, o relator entendeu que mencionado documento preenche os requisitos para conhecimento da peça recursal, ante a possibilidade de sua eficácia sobre a prova produzida nos autos, e conheceu do presente recurso, sem atribuição de efeito suspensivo (peça 162) .
20.3	Os novos documentos foram acostados às peças 148-161, conforme a seguir:
	PEÇA
	DOCUMENTO

	148
	Termo de audiência, na Justiça Federal/PI de 9/9/20015, em ação de improbidade administrativa

	149
	Especificações de materiais e serviços

	150
	Petição solicitando a juntada de cronograma físico-financeiro

	151
	Planilha orçamentária e cronograma físico-financeiro

	152
	Despacho da Funasa/PI de 11/10/2004

	153
	Procuração

	154
	Documento idêntico ao juntado à peça 150

	155
	Documento idêntico ao juntado à peça 151

	156
	Documento idêntico ao juntado à peça 152

	157
	Documento idêntico ao juntado à peça 149

	158
	Documento idêntico ao juntado à peça 148

	159
	Petição esclarecendo a impossibilidade de juntada de pen drive

	160
	Comprovante de entrega

	161
	Petição requerendo a juntada de pen drive

20.4	O recorrente alega que o cronograma físico-financeiro determina a execução da obra em fases construtivas, e não de módulo em módulo, o que demonstra infundadas as exigências técnicas de percentual construtivo impostas pelos técnicos da Funasa/PI de se concluir integralmente cada unidade executada.
20.5	Ao transcrever trecho de parecer técnico, aponta divergência que considerou percentual de execução igual a 0%, mas, contrariamente, verificou que existia um percentual de obra executada de 39,88%. Ainda sobre o tema, menciona o Acórdão 3805/2020-TCU-Primeira Câmara, que teria desconsiderado resposta de parecer técnico da Funasa em relação a percentual de 0% de execução física, sem o atingimento de objetivos sociais e de saúde pública.
20.6	Mais uma vez, destaca anterior parecer técnico do TCU, que considerou as contas regulares, cujo auditor não teria tido acesso ao cronograma físico-financeiro e demais documentos juntados no recurso de revisão. 
20.7	Defende que a terceira e última parcela dos recursos não foi liberada por culpa da Funasa/PI, o que impediu a execução total dos módulos sanitários.
20.8	Argumenta que o Parecer Técnico de 10/12/2004, que atestou meta física abaixo de 40%, é falso, pois não existiu visita técnica ao município em dezembro/2004, conforme demonstrado na peça 142, p. 13-17. Contudo, na visão do recorrente, a meta física ultrapassou os 40%, e, caso os técnicos da Funasa/PI tivessem agido corretamente, a execução da primeira parcela teria sido aprovada e a terceira e última parcela, liberada.
20.9	Ressalta que planilha juntada com o presente recurso demonstra que foram executados 40,41%, e, não 39,88%, pois a soma dos percentuais não está correta, bem como o Laudo da Polícia Federal que atestou que cerca de 49,997% foram realmente empregados, o que equivale a 59,867% pelos preços Sinapi.
	Análise
20.10	De fato, o cronograma físico-financeiro relativo ao Convênio 1.098/2002 determina a construção da obra em fases construtivas, e, não individualmente, módulo a módulo. Por outro lado, não se pode negar que o Parecer Técnico de 10/12/2004 não mencionou o quantitativo de módulos construídos ou a construir. Referido parecer, indicou como parâmetro o percentual de 40%, correspondente à primeira parcela liberada em relação ao valor total do ajuste. 
20.11	Por oportuno, o recorrente, no recurso de reconsideração (peça 81, p. 14) , já havia alegado a execução do objeto em etapas construtivas. Naquela oportunidade, argumentou que:
De fato, na construção civil, em se tratando da construção de uma grande quantidade de unidades iguais - como é o caso dos módulos sanitários -, é normal que se iniciem diversos ao mesmo tempo, para que se aproveite os materiais e a mão-de-obra que seja comum para cada etapa. 
Assim, por exemplo, primeiro é feita a fundação de todos eles, depois passa-se para o levantamento das paredes de todos, para, só ao final, se chegar à colocação das louças e ao acabamento. 
Foi o que ocorreu no caso: iniciou-se a construção de diversos módulos ao mesmo tempo para, só ao final, passar ao acabamento de todos e à finalização destes.
20.12	Relativamente a essas alegações, a relatora, no voto condutor do acórdão que apreciou o recurso de reconsideração, consignou que:
16. Nesse ponto, o recorrente alegou estratégia da logística adotada para melhor aproveitamento dos insumos. Ora, o gestor já estava ciente dos atrasos nos repasses dos recursos do governo federal e de sua defasagem monetária, fatos corriqueiros na administração pública brasileira; neste mesmo convênio, já havia atraso de quase um ano para liberação dos recursos. 
17. Caso a estratégia adotada tivesse sido a de entregar os módulos completos por comunidade, com certeza teria muita pertinência discutir se a corrosão inflacionária justificaria a diminuição do número de módulos entregues. Contudo, discute-se a entrega de nenhum módulo em condições de uso. O gestor provocou o prejuízo aos cofres públicos com sua falta de zelo na aplicação dos recursos. 
18. A estratégia adotada, dentro da realidade nacional, foi de um risco enorme, assumido pelo recorrente. Com o total fracasso na entrega dos módulos, com desperdício dos recursos públicos - além de resultar em obras inacabadas -, cabe a ele responder pelo prejuízo causado, nos termos do art. 186 c/c o art. 927 do Código Civil: 
Art. 186. Aquele que, por ação ou omissão voluntária, negligência ou imprudência, violar direito e causar dano a outrem, ainda que exclusivamente moral, comete ato ilícito. 
Art. 927. Aquele que, por ato ilícito (arts. 186 e 187) , causar dano a outrem, fica obrigado a repará-lo. Parágrafo único. Haverá obrigação de reparar o dano, independentemente de culpa, nos casos especificados em lei, ou quando a atividade normalmente desenvolvida pelo autor do dano implicar, por sua natureza, risco para os direitos de outrem.
20.13	Antes da emissão, em 10/12/2004, do parecer acima, o recorrente solicitou, em 22/11/2004, à Funasa prorrogação do convênio face a não liberação dos recursos da 3ª e última parcela para a conclusão dos serviços (peça 1, p. 125) . Logo, tem-se que não foi o mencionado parecer que inviabilizou a liberação do restante dos recursos. 
20.14	Outro ponto importante, é o fato que, em maio/2004, a empresa contratada já havia recebido R$ 424.300,00, apesar de sua medição, de junho/2004, apresentar serviços executados no valor de R$ 245.626,37.
20.15	Conforme ordem de serviço, a partir de 17/1/2003 (peça 1, p. 211) , a contratada já estava autorizada a dar início às obras para a implantação dos módulos. Contudo, os recursos somente foram liberados em outubro e dezembro/2003. Considerando que, conforme o cronograma físico-financeiro apresentado, os módulos estariam finalizados em até quatro meses, e, que a vigência do convênio seria até setembro/2006, razoável que alguns módulos já estivessem concluídos quando da emissão do Parecer Técnico de 31/7/2006, que atestou execução igual a 0%, tendo em vista que não existiam módulos concluídos totalmente, contudo, quanto à aplicação dos recursos recebidos, foram constatados 39,88% de obra executada.   
20.16	Relativamente ao Acórdão 3805/2020-TCU-Primeira Câmara, cabe destacar que o trecho transcrito refere-se ao Relatório de Visita Técnica Final da Funasa/BA, conforme peça 4-p.232 do TC Processo 019.156/2016-2, e não à manifestação deste Tribunal. Aliás, o mencionado acórdão julgou irregulares as contas tratadas no aludido processo, com imputação débito, em razão da execução parcial do Convênio 3.614/2001. 
20.17	A Portaria-Funasa 442/2002, que trata das obrigações dos partícipes nos convênios de natureza financeira, estabelece que quando a liberação dos recursos, ocorrer em três ou mais parcelas, a convenente deverá apresentar, para liberação da terceira parcela, a prestação de contas parcial referente a primeira e assim sucessivamente. E, ainda, somente após a análise e aprovação da aludida prestação de contas ocorrerá a liberação das demais parcelas.
20.18	Como o recorrente não demonstrou a boa e regular aplicação dos valores da primeira parcela e, diante da Portaria-Funasa 442/2002 acima, a terceira parcela não poderia ser liberada. Logo, a Funasa não pode ser responsabilizada por isso. Ademais, a terceira parcela não seria suficiente para a entrega de todos os módulos, tendo em vista o significativo pagamento antecipado à contratada.
20.19	Com relação à execução física do convênio, mesmo que o Parecer Técnico de 10/12/2004 seja falso, conforme alegado pelo corrente, não se pode olvidar que o Parecer Técnico de 31/7/2006 (peça 1, p. 355) , o Relatório de Visita Técnica 7, de 26/5/2006 (peça 2, p. 268-308) e o Parecer Técnico de 11/3/2010 (peça 2, p. 314-316) registraram que nenhum módulo foi concluído totalmente.
20.20	A planilha com erro de soma e o Laudo da Polícia Federal podem até evidenciar percentual de execução física do objeto superior aos pareceres da Funasa, contudo, não é suficiente para a aprovação das contas, uma vez que a parte executada não trouxe benefício para a comunidade local. 
21.	Prescrição
21.1	Embora o recorrente não tenha apresentado qualquer alegação a respeito, a análise acerca de eventual prescrição se torna necessária, em razão do recente julgamento, pelo Supremo Tribunal Federal (STF) , do RE 636886 (tema 899 da repercussão geral) .
21.2	Nesse ponto, é importante mencionar que, nos processos de controle externo, matéria de ordem pública pode ser revista de ofício ou mediante provocação da parte por simples petição, independentemente de recurso (Acórdão 1160/2015-TCU-Plenário, relator Ministro Augusto Nardes) . De mesmo modo, ressalta-se que questões de ordem pública autorizam o órgão ad quem a julgar fora do que consta nas razões ou contrarrazões do recurso (Acórdão 690/2010-TCU-Plenário, relator Ministro Augusto Nardes) .
21.3	Os significativos impactos do referido julgamento foram objeto de análise pela Secretaria de Recursos (Serur) nos autos do TC 027.624-2018-8. Por economia processual, juntou-se a estes autos (peças 163-164) cópia do exame e do pronunciamento da unidade emitidos pela Serur naquele processo, em que foram fundamentadas as seguintes premissas, que serão consideradas no presente exame:
	a)  pela jurisprudência até então vigente, a pretensão punitiva exercida pelo Tribunal de Contas estava sujeita à prescrição, regida pelos critérios fixados no Acórdão 1441/2016-TCU-Plenário. Já quanto ao débito, a ação de ressarcimento era considerada imprescritível, por expressa previsão do art. 37, § 5º, da Constituição Federal. No entanto, ao julgar o RE 636.886, o STF conferiu nova interpretação a esse dispositivo, fixando a tese de que "é prescritível a pretensão de ressarcimento ao erário fundada em decisão de Tribunal de Contas";
	b)  embora o RE 636.886 tenha por objeto a execução de acórdão condenatório proferido pelo TCU, a interpretação conferida pelo STF ao art. 37, § 5º, da Constituição, afeta a ação de ressarcimento como um todo, abrangendo não só a execução, mas também a pretensão condenatória. E, ao contrário da decisão proferida no julgamento do tema 897 (RE 852.475) , no tema 899, relativo à atuação do Tribunal de Contas, a conclusão de que a pretensão de ressarcimento é prescritível foi estabelecida de forma categórica, sem ressalvar as condutas dolosas qualificáveis como ato de improbidade;
	c)  as pretensões punitiva e de ressarcimento devem observar o mesmo regime na atividade de controle externo, dado o objetivo comum da prescrição, de fixar prazo para o Tribunal de Contas agir, buscando caracterizar o ilícito, identificar seu autor, dimensionar as consequências da conduta (em especial, a quantificação do dano) e impor as consequências legais, independentemente do fato de tais consequências terem natureza punitiva ou ressarcitória;
	d)  o Código Civil e a Lei 9.873/1999 constituem as duas alternativas que, de forma mais consistente, polarizam os debates acerca do regime de prescrição a ser observado no processo de controle externo. Não obstante a relevância dos fundamentos utilizados no Acórdão 1441/2016-TCU-Plenário, favoráveis à aplicação do Código Civil, a Lei 9.873/1999 adota balizas usuais no âmbito do direito público, prevê causas de interrupção em tudo compatíveis com o processo de controle externo e já vem sendo utilizada pelo STF para limitar o exercício da pretensão punitiva pelo TCU, em decisões posteriores ao Acórdão 1441/2016-TCU-Plenário. Assim, até que sobrevenha norma específica, entende-se que a prescrição das medidas de ressarcimento a cargo do tribunal de contas deve observar o regime Lei 9.873/1999;
	e)  considerando, porém, que o acórdão proferido no RE 636.886 ainda está sujeito à oposição de embargos declaratórios, não é recomendável reconhecer a prescrição desde logo, ante a possibilidade de esclarecimento da decisão em sentido diverso do ora defendido (notadamente quanto aos atos dolosos) ou mesmo a modulação de seus efeitos, para preservar as ações de controle instauradas com base no entendimento jurisprudencial até então vigente;
	f)  assim, nos casos em que a prescrição não tenha ocorrido por nenhum dos dois regimes (Código Civil ou Lei 9.873/1999) , o desfecho do processo não se alterará, qualquer que seja a premissa adotada (imprescritibilidade, prescritibilidade pelo Código Civil ou pela Lei 9.873/1999) , viabilizando-se o imediato julgamento. Já nas situações em que a pretensão de ressarcimento esteja prescrita por algum dos dois regimes, ou por ambos, é recomendável que o julgamento do processo seja sobrestado, até ulterior deliberação do Tribunal. 
21.4	As manifestações da Serur juntadas às peças 163-164 foram elaboradas quando ainda não estava disponibilizado o inteiro teor do acórdão do RE 636.886. Em nova análise após a publicação da decisão (DJe de 24/6/2020) , inclusive mediante o cotejo com os demais votos proferidos no julgamento, conclui-se pela subsistência das premissas indicadas acima, cabendo destacar dois aspectos relevantes.
21.5	O primeiro diz respeito à ressalva aos atos dolosos de improbidade. Observa-se que tanto na manifestação do TCU, como amicus curiae (peça 35 do RE 636.886) , como na manifestação do Ministério Público Federal na condição de fiscal da ordem jurídica (peça 38) , o tema 897 foi invocado com o fim de preservar a atuação dos tribunais de contas no caso de prejuízos causados dolosamente, mediante condutas típicas de improbidade administrativa. Todavia, o pedido não foi acolhido. No ponto, não houve divergência quanto ao entendimento do relator, de que "as razões que levaram a maioria da Corte a estabelecer excepcional hipótese de imprescritibilidade, no tema 897, não estão presentes em relação as decisões do Tribunal de Contas que resultem imputação de débito ou multa".
21.6	O segundo aspecto diz respeito à não incidência do Código Civil no regime de prescrição do ressarcimento. Nos votos em que a questão do prazo prescricional foi abordada, a referência foi sempre ao prazo quinquenal, usualmente adotado pelas normas de direito público.
21.7	Com essas explicações adicionais, passa-se à análise da prescrição no caso em exame, considerando-se as premissas indicadas anteriormente. 
Análise da prescrição segundo os critérios do Acórdão 1441/2016-TCU-Plenário
21.8	O TCU tem tradicionalmente aplicado os critérios definidos no Acórdão 1441/2016-TCU-Plenário, que, em incidente de uniformização de jurisprudência, orientou-se pela aplicação do Código Civil e definiu, em linhas gerais, que a prescrição da pretensão punitiva subordina-se ao prazo geral de dez anos (Código Civil, art. 205) , contado a partir da data da ocorrência do fato e interrompido pelo ato que ordenar a citação, a audiência ou a oitiva da parte.
21.9	No caso em exame, considerando que o ato que ordenou a citação de Tertuliano José Cavalcanti Lustosa data de 11/8/2013 (peça 9) , menos de dez anos depois dos pagamentos referentes às despesas impugnadas, ocorrido de 10/10/2003 a 28/5/2004. Já com relação à Crifen Engenharia e Construções, o ato que determinou sua citação é de 5/11/2014, após o prazo decenal. 
21.10	Considerando a premissa de que as pretensões punitiva e de ressarcimento se submetem ao mesmo regime, conclui-se que não ocorreu a prescrição nem para a aplicação de multa nem para a condenação ao ressarcimento para Tertuliano José Cavalcanti Lustosa, caso fossem adotados, para ambos os fins, os parâmetros definidos no Acórdão 1441/2016-TCU-Plenário. Por outro lado, em relação à Crifen Engenharia e Construções, nos termos do voto condutor do Acórdão 5414/2017-TCU-Segunda Câmara (peça 101) , tem-se que houve o decurso do prazo prescricional para o exercício da pretensão punitiva e ressarcitória.
Análise da prescrição pelo regime da Lei 9.873/1999 
21.11	Adotando-se as premissas fixadas na Lei 9.873/1999 ao caso em exame, e considerando-se o prazo geral, de cinco anos, observa-se que não ocorreu a prescrição. Para tanto, é preciso considerar os seguintes parâmetros: 
a) Termo inicial: 
21.12	A Lei 9.873/1999, art. 1º, parte final, traz previsão expressa a respeito do início do prazo em se tratando de infração de caráter permanente ou continuado. Nesta hipótese, a prescrição começa a correr não da data de cada fato, e sim "do dia em que tiver cessado" a permanência ou a continuidade. 
21.13	Na hipótese em exame, estão presentes os requisitos típicos de uma infração permanente, com pagamentos no período de 10/10/2003 a 28/5/2004 (peça 1, p.366) . Assim, há de se ter como termo inicial da prescrição a data do último pagamento realizado (28/5/2004) . 
b) Prazo: 
21.14	A Lei 9.873/1999 apresenta um prazo geral, de cinco anos (art. 1º) , e um prazo especial, previsto no art. 1º, § 2º, a saber: "quando o fato objeto da ação punitiva da Administração também constituir crime, a prescrição reger-se-á pelo prazo previsto na lei penal". Porém, o Superior Tribunal de Justiça possui sólida jurisprudência no sentido de que a "pretensão punitiva da Administração Pública em relação à infração administrativa que também configura crime em tese somente se sujeita ao prazo prescricional criminal quando instaurada a respectiva ação penal" (REsp 1116477/DF, relator Min. Teori Albino Zavascki, 1ª Turma, DJe 22/8/2012; MS 15462/DF, relator Min. Humberto Martins, 1ª Seção, DJe 22/3/2011; e MS 14446/DF, relator Min. Napoleão Nunes Maia Filho, 3ª Seção, DJe 15/2/2011, entre outros) .
21.15	Como não se tem notícia da propositura de ação penal contra o responsável acerca dos fatos de que se trata no presente processo, fica afastada essa possibilidade. Dessa forma, será considerado o prazo geral de cinco anos.   
c) Interrupções por atos inequívocos de apuração dos fatos: 
21.16	No regime da Lei 9.873/1999, a prescrição se interrompe "por qualquer ato inequívoco, que importe apuração do fato" (art. 2º, II) , conforme a seguir: 
1) em 6/5/2004, solicitação de envio da prestação de contas (peça 1, p. 109) ; 
2) em 10/12/2004, Parecer Técnico - Prestação de Contas Parcial (peça 1, p. 325) ; 
3) em 16/3/2005, Parecer Financeiro 60/2005 (peça 1, p. 343-345) ; 
4) em 31/7/2006, Parecer Técnico (peça 1, p. 355) ;
5) em 5/2/2007, Relatório de Acompanhamento 20/2006 (peça 2, p. 93-113) ;
6) em 6/5/2008, Relatório Final do Tomador de Contas (peça 2, p. 248-254) ;
7) em 25/5/2009, Relatório de Visita Técnica 7/2009 (peça 2, p. 268-312) ; 
8) em 11/3/2010, Parecer Técnico (peça 2, p. 314-316) ; 
9) em 11/8/2010, Parecer Financeiro (peça 2, p. 324-326) ;
10) em 27/12/2010, Relatório Complementar 5/2010 (peça 2, p.376-378) ;
11) em 28/9/2012, Relatório de Auditoria 256086/2012 (peça 2, p 386-388) ;
12) em 28/9/2012, Certificado de Auditoria 256086/2012 (peça 2, p. 389) ;
13) em 2/10/2012, Parecer do Dirigente do Órgão de Controle Interno (peça 2, p. 390) ;
14) em 7/11/2012, Pronunciamento Ministerial (peça 2, p. 392) ; e 
15) em 6/3/2013, autuação da TCE no TCU.
d) Interrupção pela citação dos responsáveis: 
21.17	A prescrição também é interrompida "pela notificação ou citação do indiciado ou acusado, inclusive por meio de edital", nos termos do art. 2º, I, da Lei 9.873/1999. E, no regime dessa lei, a interrupção se dá pela citação propriamente dita, e não pelo despacho que a ordena. Com esse fundamento, houve a interrupção em 22/10/2013 com a citação de Tertuliano José Cavalcanti Lustosa (AR de peça 19) , e, em 9/9/2015, com a citação da Crifen Engenharia e Construções (AR de peça 43) .
21.18 	Cabe destacar, por oportuno, que, em se tratando de devedores solidários, a interrupção da prescrição feita a um prejudica aos demais. Incide, nesse caso, regra própria da teoria geral das obrigações, segundo a qual "a interrupção efetuada contra o devedor solidário envolve os demais" (art. 204, § 1º, do Código Civil) . São consequências próprias da solidariedade (a exemplo da regra de que o credor pode demandar qualquer dos devedores, art. 275 do Código Civil) , que não precisam ser repetidas em cada diploma legal específico. 
e) Interrupção pela decisão condenatória recorrível: 
21.19	Por fim, a prescrição também se interrompe "pela decisão condenatória recorrível" (art. 2º, III, da Lei 9.873/1999) . Com esse fundamento, houve a interrupção em 19/4/2016, data da sessão em que foi proferido o acórdão condenatório (peça 53) . Essa interrupção é relevante, por estabelecer prazo para julgamento do recurso. 
f) Da prescrição intercorrente: 
21.20	Nos termos do art. 1º, § 1º, da Lei 9.873/1999, opera-se a prescrição intercorrente se o processo ficar paralisado por mais de três anos, aguardando "julgamento ou despacho". 
21.21	Note-se que há uma correlação entre essa hipótese e as causas de interrupção da prescrição do art. 2º. Com efeito, uma vez interrompida a prescrição por alguma das hipóteses do art. 2º, o processo não pode ficar inativo, sem qualquer inovação processual relevante, por mais de três anos. 
21.22	Trata-se de prazo específico, não se aplicando nem o prazo geral de cinco anos nem o prazo especial, da lei penal (§ 2º) . A finalidade da prescrição intercorrente, com seu prazo próprio, é a de assegurar a eficiência e celeridade nas apurações administrativas. Seria contrário a essa finalidade a paralisação injustificada do processo por período maior que o triênio estabelecido para a hipótese.
21.23	A extrapolação do prazo de três anos, sem inovação relevante no processo, pode configurar negligência. Por isso, além de se operar a prescrição, deve-se promover a "apuração da responsabilidade funcional decorrente da paralisação, se for o caso". 
21.24	Em muitas situações o exame da prescrição intercorrente pode ficar prejudicado nos processos já em tramitação no TCU. Como a ação de ressarcimento era considerada imprescritível, as peças que compõem a tomada de contas especial, elencadas no art. 10 da Instrução Normativa-TCU 71/2012, não contemplam informações pormenorizadas quanto ao andamento do processo na fase interna, o que pode prejudicar a análise de eventual paralisação por mais de três anos. 
21.25	Assim, caso o tribunal venha a adotar a sistemática da Lei 9.873/1999 para aferir a prescrição, convém avaliar, oportunamente, a possibilidade de ajustes na IN-TCU 71/2012, para que as tomadas de contas especiais encaminhadas ao tribunal contemplem informações sobre as interrupções ocorridas na fase interna do procedimento (como, por exemplo, declaração do órgão instaurador da TCE, de que o processo não ficou paralisado por mais de três anos, na forma do art. 1º, § 1º, da citada lei) . 
21.26	Especificamente quanto a esta TCE, as causas de interrupção elencadas acima permitem evidenciar que o processo teve andamento regular, não operando a prescrição intercorrente. 
g) Conclusão pelo regime da Lei 9.873/1999
21.27	 Partindo-se da premissa de que a pretensão de ressarcimento segue as mesmas balizas, enquanto não houver norma específica a respeito, a demonstração da não ocorrência da prescrição punitiva impõe, como consequência, a conclusão de que também viável a condenação ao ressarcimento do prejuízo apurado nos autos, adotando-se como referência a Lei 9.873/1999, tida pelo STF como norma regente da prescrição da pretensão punitiva pelo TCU. 
CONCLUSÃO
22.	Das análises anteriores, conclui-se que:
a) a responsabilidade pela não consecução total do objeto do Convênio 1.098/2002 é do recorrente que não demonstrou a regular aplicação da primeira parcela recebida, o que inviabilizou a liberação da terceira parcela;
b) os eventuais erros nos laudos e planilha emitidos pela Funasa não são suficientes para rever o julgamento das contas, tendo em vista os demais elementos constantes dos autos evidenciam que o objeto do mencionado convênio não foi totalmente concluído e que a parte executada não trouxe benefício aos munícipes;
c) o atraso nos repasses de recursos do governo federal e o respectivo impacto inflacionário, comuns à época, foram compensados com a revisão do plano de trabalho, que reduziu a meta física do referido convênio; e
d) não foram apresentadas razões que justificassem a excepcional e extraordinária concessão de efeito suspensivo ao presente recurso. 
22.1 	Assim, a proposta será de negativa de provimento do presente recurso.
22.2	Relativamente à prescrição, cumpre destacar que, considerando os critérios estabelecidos pelo Acórdão 1441/2016-TCU-Plenário (conforme os termos do Código Civil) somente houve incidência de prescrição para Crifen Engenharia e Construções; enquanto, pelas medidas dispostas na Lei 9.873/1999 não restaram prescritas as pretensões punitiva e ressarcitória nem para Tertuliano José Cavalcanti Lustosa nem para Crifen Engenharia e Construções. 
22.3	Cumpre lembrar que, no caso concreto, a multa foi considerada prescrita pelo Acórdão 5414/2017-TCU-Segunda Câmara (peça 101) em relação à mencionada empresa, e levando-se em conta a proibição da reformatio in pejus, o novo critério (exame da prescrição com base na Lei 9.873/1999) não poderá ser aplicado para piorar sua situação.
22.4	Diante da ocorrência da prescrição da pretensão de ressarcimento por algum dos dois regimes, a Serur tem recomendado que o julgamento do processo seja sobrestado até o trânsito em julgado do RE 636.886 ou definição da matéria pelo TCU, à semelhança do entendimento constante do pronunciamento da unidade no TC Processo 027.624/2018-8 (peça 164) . 
PROPOSTA DE ENCAMINHAMENTO 
23.	Ante todo o exposto, submete-se à consideração superior a análise do presente recurso de revisão interposto por Tertuliano José Cavalcanti Lustosa, ex-prefeito de Corrente/PI, contra o Acórdão 4835/2014-TCU-Segunda Câmara, propondo-se, com fundamento no art. 35 da Lei 8.443/1992:
	a) conhecer do recurso e sobrestar seu julgamento de mérito até o trânsito em julgado do Recurso Extraordinário-STF 636.886 ou ulterior deliberação do Tribunal a respeito da prescrição da pretensão de ressarcimento ao Erário; e
	b) dar conhecimento da decisão que vier a ser proferida ao recorrente, à Procuradoria da República no Estado do Piauí e aos demais órgãos/entidades.
A representante do Ministério Público de Contas divergiu da proposta da unidade Técnica, manifestando-se pelo conhecimento do recurso de revisão interposto pelo Senhor Tertuliano José Cavalcanti Lustosa, para, no mérito, dar-lhe provimento, de modo que as contas do recorrente sejam julgadas regulares com ressalva (peça 170) :
Trata-se de recurso de revisão interposto pelo Senhor Tertuliano José Cavalcanti Lustosa, ex-prefeito de Corrente/PI (período 2001-2004) , contra o Acórdão n.º 4.835/2016-TCU-2.ª Câmara, que julgou irregulares suas contas, bem como da empresa Crifen Engenharia e Construções (Hildo Martins de Souza Filho - ME) , condenou-o ao pagamento do débito apurado no processo, parte individualmente e parte em solidariedade com a empresa, e aplicou-lhe a multa do art. 57 da Lei n.º 8.443/1992.
2.	O presente processo tratou de tomada de contas especial instaurada pela Fundação Nacional de Saúde, em razão do não atingimento dos objetivos pactuados no Convênio n.º 1.098/2002, celebrado entre a Funasa e a Prefeitura de Corrente/PI, que teve por objeto a execução de melhorias sanitárias domiciliares (MSD) . A vigência do convênio foi de 15/12/2002 a 9/9/2006, após cinco termos aditivos de prorrogação de prazo.
3.	O ajuste foi firmado no valor de R$ 606.096,84, sendo R$ 599.914,65 à conta da concedente e R$ 6.182,19 de contrapartida da convenente. Desse total, foram liberados R$ 419.940,15, por meio de duas Ordens Bancárias (R$ 239.965,65, em 2/10/2003; e R$ 179.974,50, em 31/12/2003) .
4.	Contra o Acórdão n.º 4.835/2016-TCU-2.ª Câmara, ora recorrido, o ex-prefeito opôs embargos de declaração, conhecidos e rejeitados pelo Acórdão n.º 8.361/2016-TCU-2.ª Câmara. Em seguida, interpôs recurso de reconsideração, conhecido e improvido pelo Acórdão n.º 5.414/2017-TCU-2.ª Câmara. Novos embargos foram opostos pelo responsável contra essa última decisão, conhecidos e rejeitados pelo Acórdão n.º 9.173/2017-TCU-2.ª Câmara.
5.	No exame do recurso de revisão do ex-prefeito (peça 143) , a Serur propôs o seu não conhecimento por não preencher os requisitos de admissibilidade próprios à espécie, conclusão com a qual manifestou concordância esta representante do Ministério Público de Contas (peça 147) . Posteriormente, o recorrente trouxe aos autos nova documentação (peças 148 a 161) . Por meio do Despacho à peça 162, o eminente Relator, Ministro Vital do Rêgo, ao ponderar que o cronograma físico-financeiro da obra apresentado à peça 150 poderia ter eficácia sobre a prova produzida nos autos, conheceu do revisional, sem atribuir-lhe efeito suspensivo, e restituiu os autos à Secretaria de Recursos para o exame de mérito da matéria a partir da nova documentação.
6.	Em decorrência da determinação do Relator, a Serur analisou o mérito recursal à peça 165, atendo-se aos seguintes pontos: i) delimitação da responsabilidade dos envolvidos (recorrente, sucessor, contratada e Funasa) ; ii) ocorrência de erro nos pareceres emitidos pela Funasa; e iii) atraso na liberação dos recursos e impacto da inflação. A Unidade Técnica reuniu as conclusões a que chegou nas assertivas abaixo.
a) a responsabilidade pela não consecução total do objeto do Convênio 1.098/2002 é do recorrente que não demonstrou a regular aplicação da primeira parcela recebida, o que inviabilizou a liberação da terceira parcela;
b) os eventuais erros nos laudos e planilha emitidos pela Funasa não são suficientes para rever o julgamento das contas, tendo em vista os demais elementos constantes dos autos evidenciam que o objeto do mencionado convênio não foi totalmente concluído e que a parte executada não trouxe benefício aos munícipes;
c) o atraso nos repasses de recursos do governo federal e o respectivo impacto inflacionário, comuns à época, foram compensados com a revisão do plano de trabalho, que reduziu a meta física do referido convênio; e
d) não foram apresentadas razões que justificassem a excepcional e extraordinária concessão de efeito suspensivo ao presente recurso.
7.	A conclusão da instrução técnica foi no sentido da rejeição dos argumentos do ex-prefeito, com negativa de provimento ao revisional. A proposta de encaminhamento é por conhecer do recurso e sobrestar seu julgamento de mérito até o trânsito em julgado do Recurso Extraordinário n.º 636.886 do STF ou ulterior deliberação do Tribunal a respeito da prescrição da pretensão de ressarcimento ao erário. Sobre a questão da prescrição, comentaremos ao final deste parecer.
8.	Os elementos motivadores da condenação em débito dos responsáveis foram embasados nos seguintes fatos/documentos:
- Em maio/2004, a empresa já havia recebido pagamento em cerca de 70% do valor contratado, ou seja, R$ 424.300,00.
- A primeira medição dos serviços executados, apresentada pela empresa contratada, datada de 1/6/2004, posterior aos pagamentos à empresa, foi no valor de R$ 245.626,37, correspondente a 40,87% do valor contratado. (peça 1, pp. 255-257; peça 1, p. 53; valor do contrato = R$ 601.000,00) .
- Parecer técnico da prestação de contas parcial da Funasa, de 10/12/2004, atestou a execução física do convênio abaixo de 40%. Na época, a Funasa já havia repassado 70% do valor do convênio (1.ª e 2.ª parcelas) . O parecer foi desfavorável à liberação da 3.ª parcela, visto que os serviços realizados não ultrapassavam o percentual de 40% do Plano de Trabalho, inferior ao valor de aplicação da 1.ª parcela. (peça 1, p. 325) . 
- Parecer técnico da Funasa, de 31/7/2006, atestou que o percentual de execução foi de 0%, tendo em vista a inexistência de módulos sanitários concluídos totalmente. Porém, quanto à aplicação dos recursos, verificou existir um percentual de obras executadas de 39,88%. (peça 1, p. 355) .
- Laudo da Polícia Federal, de março/2009, atestou execução física de 49,99%, se considerados valores do contrato, ou 59,87%, se levados em conta os preços do Sinapi. O laudo identificou que 271 dos 510 módulos previstos estavam em diversas fases de construção, porém nenhum havia sido concluído. (peça 141, pp. 27-63; peça 142, pp. 1-12) .
- Relatório de Visita Técnica da Funasa n.º 7/2009, de 26/5/2009, encontrou vários módulos construídos, sem que nenhum estivesse concluído. (peça 2, pp. 268-312) .
- Parecer Técnico da Funasa, de 11/3/2010, concluiu que a meta física foi de 0% do Plano de Trabalho, não tendo sido cumprido, portanto, o objeto do convênio. Constatou-se que os módulos sanitários não foram concluídos, com unidades executadas parcialmente. (peça 2, pp. 314-316) .
9.	O débito imputado ao ex-prefeito foi no valor total dos recursos federais repassados. Do ponto de vista da prestação de contas, entendeu a Funasa que não houve atingimento da meta física do convênio, ou seja, não se cumpriu o plano de trabalho ajustado, o que se averiguou pela quantidade expressiva de módulos com inexecução parcial, de modo que a parcela executada não trouxe benefício para a população alvo do convênio.
10.	A Funasa havia repassado duas de três parcelas do convênio quando foi emitido o Parecer técnico parcial, de 10/12/2004, que atestou execução física abaixo de 40%. Em função de vedação normativa (Portaria Funasa n.º 442/2002) , a liberação da terceira parcela ficou comprometida pela não aprovação da prestação de contas parcial referente à primeira parcela.
11.	Entretanto, ao rever o contexto fático-probatório dos autos, reforçado pelos novos argumentos do recurso de revisão, indaga-se sobre se realmente foi adequada e justa a condenação do ex-prefeito pela inexecução parcial do objeto do ajuste.
12.	O recorrente alegou que o parecer parcial de dezembro/2004 da Funasa foi pautado em observação visual de engenheiro que nunca esteve no canteiro de obras na cidade. De acordo com o ex-prefeito, a última visita do engenheiro responsável foi em março de 2004, nove meses antes da data do citado parecer. Em seu exame, a Serur confirmou a veracidade dessa afirmação (parágrafo 16.4 da instrução) . Em auxílio, transcreve-se abaixo trecho conclusivo do parecer da concedente que evidencia que a inspeção foi de fato realizada visualmente (peça 1, p. 325) .
Desta forma, visualmente, constatamos que os serviços realizados nas localidades acima elencadas, estão com meta física inferiores abaixo de 40% do convênio (correspondente a liberação da primeira parcela do convênio) . Diante do exposto, somos desfavoráveis pela liberação da 3ª parcela, visto que os serviços realizados passíveis de recebimento não ultrapassam o percentual de 40% (quarenta por cento) do plano de trabalho, portanto inferior ao valor relativo à aplicação da 1ª parcela do convênio pactuado.
13.	Apesar dessa circunstância, a Serur entendeu que, mesmo tendo a visita técnica ocorrido em março de 2004, nessa data os módulos sanitários já deveriam estar praticamente concluídos, caso a aplicação dos valores, até então repassados, tivesse sido feita regularmente. À época, 70% do total do convênio já havia sido transferido para a convenente, bem como 70% do valor contratado (R$ 424.300,00) havia sido pago à empresa (peça 1, p. 366) . O cronograma físico-financeiro (peça 151, p. 4) previa que a execução da obra se encerraria em fevereiro/2003.
14.	A Serur assinalou que, mesmo visualmente, seria fácil constatar a execução das obras, pois deveriam estar finalizadas as etapas de serviços preliminares, fundação, movimento de terra, pavimentação, elevação de parede e revestimento em cada módulo, conforme estabelecido no cronograma físico-financeiro para a primeira parcela. Ademais, segundo a instrução, como o parecer de julho/2006 atestou percentual de execução física de 39,88%, com maior nível de detalhamento (registros individuais de execução de cada módulo sanitário) , teria havido continuidade das obras após dezembro/2004.
15.	Com as devidas vênias, temos uma compreensão distinta daquela da Unidade Técnica. A controvérsia principal dos autos envolve a formação de convicção quanto à suficiência e precisão do parecer da Funasa de dezembro/2004, no que tange à conclusão de que os serviços realizados não teriam alcançado a meta física de 40%, para que se tenha certeza inequívoca da culpabilidade do recorrente pelo suposto dano ao erário.
16.	Nota-se que o débito imputado ao recorrente decorreu do não atingimento das metas do convênio em virtude de não terem sido totalmente concluídos os módulos. Nos termos da matriz de responsabilização elaborada pela Secex-PI (peça 49, p. 11) , a conduta ilícita do ex-prefeito foi ter realizado pagamentos correspondentes a 70,23% do contrato firmado, quando apenas 39,88% foram executados.
17.	Entretanto, o motivo pelo qual as metas do convênio não foram atingidas foi porque houve o bloqueio do repasse da 3.ª parcela, e este se deu em razão do parecer da Funasa que não aprovou a execução física da 1.ª parcela. No acórdão recorrido, deduziu-se uma relação de causalidade entre a desaprovação do parecer de dezembro/2004 e o dano pelo qual foi condenado o recorrente, por deixar os munícipes sem os benefícios da obra.
18.	A nosso ver, há dúvida razoável se a execução física da 1.ª parcela ficou mesmo abaixo dos 40% exigíveis, como deduziu a Funasa em 2004. Primeiro, porque foi realizada uma inspeção visual, que dá margem a erros maiores do que se houvesse uma inspeção detalhada, por módulo executado. Mesmo que as etapas/serviços objeto de medição fossem simples, de fácil constatação, não se deve olvidar que o contrato previa a execução de centenas de módulos, em várias localidades. Tais circunstâncias elevam o risco de que a aplicação do método visual gere estimativas não confiáveis.
19.	Segundo, foi confirmado que o engenheiro responsável esteve na obra nove meses antes da data em que foi emitido o parecer técnico (dezembro/2004) . Embora a Serur tenha relativizado esse fato sob o argumento de que, em março/2004, quando o engenheiro efetivamente esteve no local, a execução já deveria estar bem mais avançada, a existência desse interregno entre visita à obra e emissão do parecer pode distorcer as informações. A título argumentativo, não se sabe qual percentual teria sido encontrado pela concedente se a vistoria dos módulos tivesse sido realizada na data real do parecer. Além disso, o atraso na liberação dos recursos forçou a prorrogação da vigência do convênio, afetando o cronograma inicial previsto e o ritmo de execução da obra.
20.	Terceiro, e mais importante, há contradição entre o percentual de execução física informado no parecer da Funasa de dezembro/2004 e os percentuais constantes de outros documentos técnicos  do processo (40,87% do valor contratado, segundo a primeira medição dos serviços apresentada pela contratada em junho/2004; 39,88%, segundo o parecer técnico da Funasa de julho/2006; e 49,99%, segundo o laudo da Polícia Federal de março/2009) . A divergência observada entre os números, aliada à ausência de informações precisas sobre o ritmo de execução da obra ao longo do tempo, constituem mais um fator de incerteza quanto à subsistência da irregularidade.
21.	Em decorrência desses fatos, há risco não desprezível de que a Funasa possa ter se equivocado em relação ao percentual da meta física da 1.ª etapa da obra, ou, alternativamente, gerado um parecer baseado em medições imprecisas ou mal executadas. Tais constatações não podem ser desconsideradas na apreciação do recurso.
22.	Essa questão, inclusive, foi pontuada no Despacho do Ministro Relator à peça 162, nos termos do parágrafo abaixo.
12. Ora, em um primeiro momento não se transfere o restante dos recursos porque não há 40% executados, a posteriore, porém, se constata que haveria 39,88% finalizados antes da paralisação das obras.
23.	Observe-se que a conclusão acima não exclui o fato de que houve ilicitude no pagamento antecipado à empresa de 70% do valor do contrato, o que infringiu normas financeiras (art. 63 da Lei n.º 4.320/1964) . No entanto, não foi esse o motivo da citação do recorrente que ora se analisa, não tendo havido no processo proposta anterior de audiência ou aplicação de multa ao ex-prefeito por liquidação irregular das despesas do convênio.
24.	No que respeita ao cronograma físico-financeiro da execução dos módulos trazido aos autos pelo recorrente (peça 151, p. 4) , embora não comprove o percentual construído da obra, ele demonstra que seria impossível atingir a total funcionalidade das centenas de unidades previstas sem que todo o recurso do convênio fosse aplicado, tendo em vista que as etapas mensais de evolução da obra foram planejadas por serviços e/ou partes integrantes dos módulos, e não por quantitativos prontos deles a serem entregues por período.
25.	Dessa forma, não seria esperado que, com cerca de 70% dos recursos do convênio transferidos (primeira e segunda parcelas) , os módulos chegassem a ser finalizados, como previsto no cronograma físico-financeiro.
26.	Por fim, para não deixar lacuna, cabe verificar o argumento do recorrente de que teriam sido executados 40,41% das obras do convênio, conforme planilha anexa ao parecer técnico de julho/2006, e não 39,88%, como informado no somatório pela Funasa. Consultando a referida planilha (peça 142, pp. 21-46) , onde constam os percentuais de execução de cada um dos módulos sanitários contratados, têm-se os seguintes números:
	- Número de módulos com 80,21% de execução:
	102

	- Número de módulos com 71,07% de execução:
	108

	- Número de módulos com 49,00% de execução:
	50

	- Número de módulos com 53,89% de execução:
	17

	- Número de módulos com 0% de execução:
	205

	- Número total de módulos contratados, reduzido após revisão do plano de trabalho pela Funasa (peça 142, p. 48) :
	482

	      - Número de módulos equivalentes executados: [ (0,8021 x 102) + (0,7107 x 108) + (0,4900 x 50) + (0,5389 x 17) ]
	192,23

	         Percentual de módulos executado em relação ao contratado: (192,23/482) 
	39,88%

27.	Verifica-se que o percentual total executado, em relação ao contratado, foi de fato 39,88%, como indicado pela Funasa, e não 40,41% como alegado pelo recorrente. Não se confirma, portanto, o erro de cálculo no parecer de julho/2006. Mesmo que refutada a alegação do recorrente quanto ao cálculo da planilha, essa análise corretiva não influi sobre as demais conclusões deste parecer.
28.	Portanto, diante da dúvida não dirimida nos autos de qual teria sido o efetivo percentual de atingimento da meta física da 1.ª parcela do convênio, considera-se frágil o nexo causal entre a conduta do ex-prefeito e a irregularidade a ele imputada, visto que a não liberação da 3.ª parcela dos recursos pode não ter decorrido de falha exclusiva ou de omissão do recorrente na comprovação da meta construída, mas de imprecisão ou insuficiência nas informações do parecer da Funasa que apreciou as contas parciais.
29.	Dito de outra forma, não há certeza inequívoca de que a não conclusão da totalidade dos módulos sanitários, que deixou a comunidade sem os benefícios da obra, esteja diretamente relacionada com alguma conduta reprovável e/ou antijurídica do recorrente. Se a 3.ª parcela tivesse sido desbloqueada, o resultado alcançado pelo convênio teria sido outro. Nesse sentido, não se visualiza plenamente atendidos os requisitos simultâneos da responsabilização nos processos do Tribunal (conduta no mínimo culposa, resultado danoso e nexo de causalidade) .
30.	Diante desses argumentos, entende-se que o recurso de revisão do Senhor Tertuliano José Cavalcanti Lustosa deve ser provido, de modo a reformar o acórdão recorrido para que suas contas sejam julgadas regulares com ressalva, com exclusão do débito e da multa aplicados ao ex-prefeito.
31.	Com relação à Crifen Engenharia e Construções (Hildo Martins de Souza Filho - ME) , condenada em solidariedade com o recorrente por parcela do débito, a defesa do presente recurso não a aproveita, uma vez que o motivo da proposta de exclusão da responsabilidade do ex-prefeito deriva de circunstâncias que dizem respeito exclusivamente aos deveres do gestor.
32.	Conforme visto, a empresa executora, até maio de 2004, já havia recebido 70% dos recursos do convênio (R$ 424.300,00) , quando o percentual de execução física, no cenário mais favorável, apurado no laudo da Polícia Federal de março/2009, foi de 49,99% do valor contratado. Portanto, houve pagamento antecipado à contratada por serviços que não foram executados. Como terceiro beneficiado, a empresa auferiu indevidamente recursos financeiros pela execução física dos módulos em percentual desproporcional aos valores que ela recebeu no contrato com o município.
33.	Cabe repisar que a jurisprudência atual do TCU admite que quando restar comprovada a responsabilidade de terceiros por danos causados ao erário, poderá ocorrer sua condenação em débito, mesmo que não se demonstre a participação de um agente público, nos termos do art. 71, inciso II, da Constituição Federal (Acórdão 9796/2018-TCU-Segunda Câmara, Rel. Min. Aroldo Cedraz; Acórdão 10261/2017-TCU-Primeira Câmara, Rel. Min. Walton Alencar Rodrigues; Acórdão 946/2013-TCU-Plenário, Rel. Min. Benjamin Zymler) . Portanto, a exclusão da responsabilidade pelo dano do Senhor Tertuliano José Cavalcanti Lustosa não altera a condenação da empresa contratada, que continua a responder, agora individualmente, pela parcela do débito que antes era solidária.
34.	Quanto à análise da prescrição, a Serur asseverou que, sendo matéria de ordem pública, mesmo que não alegada pelo recorrente, pode ser ela revista de ofício. Com fundamento nas premissas adotadas pela Unidade Técnica desde que o Supremo Tribunal Federal julgou o RE n.º 636.886 (peças 163-164) , examinou-se a prescrição tanto pelos critérios do Acórdão 1441/2016-TCU-Plenário quanto pelo regime da Lei n.º 9.873/1999.
35.	No caso, especificamente em relação ao Senhor Tertuliano José Cavalcanti Lustosa, a instrução concluiu pela inocorrência das prescrições das pretensões punitiva e de ressarcimento pelo critério jurisprudencial e pelo regime legal. Em relação à empresa contratada, já havia sido reconhecida a nulidade da aplicação da multa do art. 57 da Lei n.º 8.443/1992 em razão da prescrição da pretensão punitiva do Tribunal, nos termos do Acórdão n.º 5.414/2017-TCU-2.ª Câmara (item 9.2) .
36.	Em relação às premissas que devem orientar a análise da prescrição, em recentes pareceres exarados em processos do Tribunal, após a tese firmada pelo STF no RE n.º 636.886, esta representante do Ministério Público de Contas tem defendido que seja adotado o regime previsto na Lei n.º 9.873/1999 como solução adequada para regular a prescrição para a atuação do Tribunal, até que sobrevenha norma específica, tanto por observar os parâmetros que preponderam no conjunto de normas do direito público, como por ser, também, a norma que já vem sendo utilizada pelo STF para reger a limitação temporal ao poder sancionador do TCU.
37.	Nesse contexto, propugnamos pela aplicação imediata do regime da Lei n.º 9.873/1999 aos fatos desta TCE, ao invés de sobrestar o julgamento de mérito do recurso. Para tanto, anuímos ao conteúdo dos parágrafos 21.12 a 21.27 da instrução técnica (peça 165) , que demonstrou não ter ocorrido a prescrição pela referida lei.
38.	Pelo exposto, com as devidas vênias por divergir da Unidade Técnica, esta representante do Ministério Público de Contas propõe conhecer do presente recurso de revisão interposto pelo Senhor Tertuliano José Cavalcanti Lustosa, para, no mérito, dar-lhe provimento, de modo que as contas do recorrente sejam julgadas regulares com ressalva. Propõe-se, igualmente, que o item 9.2 do Acórdão n.º 4.835/2016-TCU-2.ª Câmara passe a ter a redação sugerida abaixo, excluindo-se do débito o ex-prefeito, e que o item 9.3 do mesmo acórdão (alterado pelo Acórdão n.º 5.414/2017-TCU-2.ª Câmara) , que aplicou multa ao recorrente, seja tornado insubsistente.
- Nova redação para o item 9.2:
9.2. julgar irregulares as contas da empresa Crifen Engenharia e Construções (Hildo Martins de Souza Filho - ME) , com fundamento nos arts. 1.º, inciso I, 16, inciso III, alíneas "b" e "c", e 19, caput, da Lei n.º 8.443/1992, para condená-la, individualmente, ao pagamento das quantias abaixo relacionadas, atualizadas monetariamente e acrescidas de juros de mora, calculados desde as datas especificadas até o efetivo recolhimento, fixando-lhe o prazo de 15 (quinze) dias, a contar da notificação, para que comprove, perante o Tribunal, o recolhimento das referidas importâncias aos cofres da Fundação Nacional de Saúde, nos termos do art. 23, inciso III, alínea "a", da citada lei c/c o art. 214, inciso III, alínea "a", do Regimento Interno do TCU:
	Valor (R$) 
	Data

	580,26
	16/12/2003

	50.000,00
	20/2/2004

	50.000,00
	2/3/2004

	16.500,00
	4/3/2004

	50.000,00
	30/3/2004

	6.000,00
	26/5/2004

	9.300,00
	28/5/2004

É o relatório.

Edson Vieira Araújo (OAB/PI 3.285) e Dirceu Euler Lustosa Cavalcanti (OAB/PI 6.283).

Procuradora-Geral Cristina Machado da Costa e Silva.

TOMADA DE CONTAS ESPECIAL. INEXECUÇÃO PARCIAL DO OBJETO DO CONVÊNIO. CONTAS IRREGULARES, DÉBITO E MULTA. RECURSO DE REVISÃO. NOVOS ELEMENTOS EFICAZES PARA ALTERAR A DECISÃO RECORRIDA. PROVIMENTO. CONTAS REGULARES COM RESSALVA.

TOMADA DE CONTAS ESPECIAL (TCE)

Secretaria de Recursos (Serur).

Trata-se de recurso de revisão interposto por Tertuliano José Cavalcanti Lustosa em face do Acórdão 4835/2016-TCU-Segunda Câmara, por meio do qual esta Corte de Contas julgou irregulares as suas contas, imputando-lhe débito e multa (peça 53) .
2. A condenação se deu no bojo de Tomada de Contas Especial (TCE) instaurada pela Fundação Nacional de Saúde - Funasa, em razão da não consecução dos objetivos pactuados no Convênio 1.098/2002 (Siafi 475990) , celebrado com a Prefeitura de Corrente/PI, que teve por objeto a execução de melhorias sanitárias domiciliares, com vigência estipulada para o período de 15/12/2002 a 9/9/2006.
3. Durante a execução da avença foram assinados quatro termos aditivos de prorrogação de prazo, em consequência dos atrasos verificados nos repasses dos recursos financeiros. A responsabilização pela não conclusão das obras foi associada ao recorrente, ex-prefeito do município entre 2001 e 2004.
4. A imputação de débito por inexecução parcial das obras, motivo do não alcance da funcionalidade do objeto do convênio, guarda relação direta com os percentuais construtivos constantes dos relatórios e pareceres expedidos pelos técnicos da Funasa, bem como de perícias elaboradas pela Polícia Federal.
5. Outro ponto a considerar é a variância de índices inflacionários durante a execução do objeto que sobrecarregaram os preços dos materiais da construção civil, fato que motivou aditivos no convênio em questão.
6. O recurso de revisão está fundamentado na superveniência de documento novo com eficácia sobre a prova produzida, nos termos do art. 35, inciso III, da Lei 8.443/1992, tendo sido, para tanto, juntado aos autos vários documentos avaliados pela Serur. 
7. Há nos autos proposta de não conhecimento do recurso pelo não preenchimento dos requisitos de admissibilidade que lhe são próprios, ante a premissa de que os documentos apresentados não teriam eficácia sobre a prova produzida nos autos e que levou à condenação ora recorrida (peças 143 a 145) . Naquela ocasião, o Ministério Público junto ao TCU (MPTCU) endossou as conclusões da Serur (peça 147) . 
8. Em oposição às propostas acima, proferi despacho pelo conhecimento do presente recurso, sem a atribuição de efeito suspensivo, e posterior envio à Serur para as análises pertinentes (peça 162) , em virtude de ter recebido como peça nova o cronograma físico-financeiro detalhado do objeto conveniado, que demonstraria não apenas que um módulo sanitário não necessitaria ser totalmente concluído para outro ser iniciado, já que são executados em etapas conjuntas de forma a melhor otimizar os serviços, mas também o percentual das etapas construídas e pagas ao longo da realização da obra.
9. Nesse particular, no que se refere à admissibilidade, ratifico os termos do despacho proferido e conheço do recurso, por preencher os requisitos previstos nos arts. 32, inciso III, e 35, inciso III, da Lei 8.443/1992, porquanto foram apresentados documentos novos hábeis, ainda que em tese, a produzir eficácia sobre o julgamento de mérito proferido.
10. Analisada a peça recursal, a Serur propõe negar provimento ao recurso de revisão (peças 165-167) , considerando que os argumentos da recorrente não são aptos a alterar a decisão, uma vez que:
 (i) a responsabilidade pela não consecução total do objeto seria do recorrente ao não demonstrar a regular aplicação da primeira parcela recebida, o que inviabilizou a liberação da terceira parcela;
 (ii) eventuais erros nos laudos e planilha emitidos pela Funasa não seriam suficientes para rever o julgamento das contas, já que os demais elementos constantes dos autos evidenciam que o objeto não foi totalmente concluído e que a parte construída não trouxe benefício aos munícipes;
 (iii) o atraso nos repasses de recursos do governo federal e o respectivo impacto inflacionário, comuns à época, teriam sido compensados com a revisão do plano de trabalho, que reduziu a meta física do referido convênio.
11. O representante do MPTCU não acompanhou a proposta de encaminhamento da unidade técnica (peça 150) e sugeriu conhecer do presente recurso de revisão interposto pelo recorrente, dar provimento ao apelo recursal, com julgamento das contas do ex-prefeito pela regularidade com ressalva, com exclusão da condenação em débito e da consequente aplicação de multa. 
12. No entanto, o Parquet mantém a condenação em débito para a empresa construtora pela desproporção entre o montante nominal por ela recebido (R$ 422.059,06) , equivalente a 70,23% do contrato firmado (R$ 601.000,00) , e o índice de execução aferido nas vistorias técnicas (39,88%) , o que configuraria pagamento antecipado à contratada por serviços que não foram executados.
13. Posiciono-me de acordo com a análise precedente, cujos fundamentos incorporo às minhas razões de decidir, em virtude de o parecer da Procuradoria de Contas responder, de forma percuciente, os questionamentos por mim colocados no Despacho que proferi quando me posicionei pelo conhecimento do presente recurso de revisão.
14. A Procuradoria de Contas aduz que o ex-prefeito foi citado por ter realizado pagamentos correspondentes a 70,23% do contrato firmado, quando apenas 39,88% foram executados, o que impediu a liberação da terceira parcela do convênio e a consequente conclusão da obra. 
15. Assim, a questão principal dos autos seria a não liberação da terceira parcela de recursos pela Funasa porque a execução do ajuste não teria alcançado os 40% necessários para tal repasse conforme consta do Parecer técnico parcial, de 10/12/2004, que atestou execução física abaixo desse patamar, apesar de não relatar explicitamente qual percentual seria.
16. Consoante informou o MPTCU, a primeira medição dos serviços apresentada pela contratada em junho/2004 aponta um percentual de 40,87% do valor contratado. O Parquet relata ainda que a Funasa emitiu outro parecer atestando uma execução de 39,88% em julho de 2006, (peça 1, p. 355) , a fim de confirmar os valores, sendo que há também um laudo da Polícia Federal, de março de 2009, com informação de execução das obras de cerca de 49,99%, se considerados valores do contrato, ou 59,87%, se levados em conta os preços do Sinapi (provavelmente dados de execução financeira) .
17. Outro ponto bem destacado pela Procuradoria é que o relatório que declara percentual de execução inferior a 40% foi assinado em dezembro de 2004, não obstante a última inspeção visual ter sido realizada em março do mesmo ano.
18. Por tudo o que está contido nos autos, concordo com o MPTCU de que há dúvida razoável se a execução física da 1.ª parcela ficou mesmo abaixo dos 40% exigíveis para a liberação subsequente de recursos, como deduziu a Funasa em 2004.
19. Nesse passo, a parcela de recursos não foi liberada com base em um parecer que apenas declara e não detalha que os percentuais seriam inferiores a 40% de execução, valor mínimo para o prosseguimento do repasse de recursos. Não teria ressalvas a essa inspeção visual desde que o relatório da Funasa contivesse memória de cálculo especificando as estimativas desse valor, com descrição dos serviços já executados por fase da obra.
20. A existência do intervalo de tempo entre a visita do técnico à obra e a emissão do parecer pela Funasa concluindo pela impossibilidade de liberação da parcela também é fator que corrobora as incertezas de responsabilização destes autos. 
21. Não posso deixar de ponderar as dificuldades de um gestor municipal para concluir uma obra sem receber a completude dos recursos previstos, ainda mais com um quadro de inflação atípico em alguns dos materiais necessários à construção dos módulos sanitários. Não à toa, a meta física do convênio foi reduzida já com a obra em andamento.
22. Ademais, há nos autos evidências de que o atraso na liberação dos recursos forçou a prorrogação da vigência do convênio, afetando o cronograma inicial previsto e o ritmo de execução da obra.
23. Todas essas inconsistências aliadas ao pouco detalhamento do relatório elaborado pela Funasa que motivou a não liberação dos recursos para a conclusão das obras, entre os vários fatores que já pontuei, levam-me a concordar com o MPTCU de que há incertezas quanto à subsistência da irregularidade motivadora do débito.
24. Reconhecendo que não são consistentes os fundamentos em que se baseou a imputação de débito, há que se julgar regulares com ressalvas as contas, decisão que não pode ser aproveitada à responsável não recorrente, porque as razões que excluem a responsabilidade do ex-prefeito derivam de circunstâncias que dizem respeito exclusivamente aos deveres dele como gestor. Além do mais, a empresa recebeu por serviços não realizados, montante que deve ser restituído aos cofres públicos. 
25. Por fim, acerca da ocorrência ou não de prescrição, mantenho o entendimento contido no voto do Acórdão 5.414/2017-TCU-2.ª Câmara, que apreciou recurso de reconsideração contra o acórdão aqui combatido, de que o decurso do prazo prescricional para o exercício da pretensão punitiva pelo Tribunal se deu apenas em relação à empresa Crifen Engenharia e Construções, adotando para tanto o entendimento do Acórdão 1441/2016-TCU-Plenário.
26. No mesmo passo, mantenho o entendimento dominante da jurisprudência deste TCU acerca da imprescritibilidade da pretensão ressarcitória. 
Ante o exposto, acolhendo o parecer do Ministério Público de Contas, pelo provimento do recurso do recorrente, voto para que o Tribunal adote o acórdão que ora submeto à deliberação deste Colegiado.
TCU, Sala das Sessões, em tagDataSessao.
Ministro VITAL DO RÊGO 
Relator